臺灣基隆地方法院民事判決　　　　　　　　100年度訴字第9號
原　　　告　　力興資產管理股份有限公司
法定代理人　　趙榮芳
訴訟代理人　　王淑慧
　　　　　　　陳錦芳律師
複　代理人　　許智勝律師
被　　　告　　連陳阿月
兼訴訟代理人　連傳房
　　　　　　　盧金山
上列當事人間請求拆屋還地事件，本院於民國100年11月29日言
詞辯論終結，判決如下：
    主  文
被告連陳阿月、連傳房應將坐落基隆市○○區○○段九三九地號
土地上如基安土丈字第○二○三○○號複丈成果圖所示編號A（
面積十九‧六七平方公尺）之房屋拆除，將土地返還原告，並自
民國九十八年二月十二日起至返還上開土地之日止，每月給付原
告新臺幣貳佰玖拾貳元。
被告盧金山應將坐落基隆市○○區○○段九三九地號土地上如基
安土丈字第○二○三○○號複丈成果圖所示編號J（面積二十五
一九平方公尺）之木造房屋拆除，將土地返還原告，並自民國九
十八年二月十二日起至返還上開土地之日止，每月給付原告新臺
幣佰柒拾肆元。
原告其餘之訴駁回。
訴訟費用由被告連陳阿月、連傳房負擔四分之一；被告盧金山負
擔四分之一，餘由原告負擔。
本判決第一項及第二項於原告分別以新臺幣萬捌仟玖佰伍拾
元及新臺幣肆萬玖仟捌佰捌拾伍元為被告連陳阿月、連傳房及被
告盧金山供擔保後，得為假執行。
原告其餘假執行之聲請駁回。
    事實及理由
壹、程序事項：
一、被告盧金山經合法通知，未於言詞辯論期日到場，核無民事
    訴訟法第386條各款所列情形，爰依民事訴訟法第385條第1
    項前段之規定，准原告聲請，由其一造辯論而為判決。
二、按訴狀送達後，原告不得將原訴變更或追加他訴，但請求之
    基礎事實同一者、擴張或減縮應受判決事項之聲明者，不在
    此限，民事訴訟法第255條第1項第2款及第3款定有明文。本
    件原告原起訴聲明：被告連陳阿月應將坐落基隆市○○區○
    ○段939 地號土地（下稱系爭土地）上之門牌號碼為基隆市
    ○○區○○路51號房屋（下稱系爭51號房屋）拆除，將土地
    返還原告，並給付原告自民國98年1月9日起至返還前開土地
    之日止，每月以新臺幣（下同）158 元計算之損害金。嗣於
    訴訟進行中被告連陳阿月將上開建物應有部分1/2 贈與其配
    偶連傳房，並經本院囑託基隆市安樂區地政事務所實地測量
    後，原告追加並變更訴之聲明為：(一)被告連陳阿月及連傳房
    應連帶將系爭土地上之系爭51號房屋拆除，將土地返還原告
    ，並連帶給付原告自98年1月9日起至返還前開土地之日止，
    每月以536 元計算之損害金。(二)被告盧金山應將系爭土地上
    之門牌號碼為基隆市○○區○○路65-3號旁之木造房屋（下
    稱系爭65-3號旁之木造房屋）拆除，將土地返還原告，並給
    付原告自98年1月9日起至返還前開土地之日止，每月以723
    元計算之損害金。核原告請求之基礎事實同一，且係屬擴張
    應受判決事項之聲明，與上開法條相符，應予准許。
貳、實體事項：
一、原告起訴主張：系爭土地為原告於98年1月9日自法院拍定取
    得，被告共經原告同意，且且與原告間並無任何法律關係存
    在，被告連陳阿月、連傳房竟於系爭土地上占用19.67㎡ 面
    積興建未辦理保存登記之系爭51號房屋（應有部分各1/2）
    ，及被告盧金山占用系爭土地25.19㎡面積興建系爭65-3 號
    旁之木造房屋。被告均無合法權源即占有使用系爭土地，屬
    無權占用，雖曾經被告確認占用面積，然經原告屢次催告返
    還，被告均置之不理，且經基隆市中山區調解委員會調解亦
    不成立，爰依民法第767 條之規定，請求返回占用之土地。
    又被告無法律上之原因占有系爭土地，顯係獲有相當租金之
    利益，致原告受有損害，故依民法第17 9條之規定，請求被
    告給付自98年1月9日起至返還系爭土地之日止，每月按每坪
    90元計算之相當租金之不當得利。為此提起本件訴訟，並聲
    明：(一)被告連陳阿月及連傳房應連帶將系爭土地上之系爭51
    號房屋拆除，將土地返還原告，並連帶給付原告自98年1 月
    9日起至返還前開土地之日止，每月以536元計算之損害金。
    (二)被告盧金山應將系爭土地上之系爭65-3號旁之木造房屋拆
    除，將土地返還原告，並給付原告自98年1月9日起至返還前
    開土地之日止，每月以686元計算之損害金。(三)願供擔保准
    予假執行。
二、被告連陳阿月及連傳房則以：如果測量我的房子有占到原告
    的土地，被告願意返還，沒有意見。請求判決駁回原告之訴
    。
三、被告盧金山經合法通知，未於言詞辯論期日到場爭執，亦未
    提出書狀作何聲明或陳述。
四、經查，原告主張系爭土地為原告所有，被告未經原告同意且
    與原告間無任何法律關係存在，竟在原告所有系爭土地上興
    建未辦保存登記之系爭51 號房屋（占用面積16.67㎡）及系
    爭65-3 號旁之木造房屋（占用面積25.19㎡）之事實，業據
    其提出土地登記第二類謄本、地籍套繪圖、占用戶占用面積
    確認表及基隆市中山區調解委員會99年10月18日調解不成立
    證明書為證，且經本院於100年3月25日函請基隆市安樂區地
    政事務所派員會同進行現場履勘測量，並製有勘驗筆錄及複
    丈成果圖在卷足憑，復為被告連陳阿月、連傳房所不爭執，
    而被告盧金山已於相當時期受合法通知，不於言詞辯論期日
    到場爭執，亦未提出書狀答辯供本院斟酌，依民事訴訟法第
    280條第3項準用同條第1 項規定視同自認，堪信原告上開主
    張之事實為真實。
五、按所有人對於無權占有或侵奪其所有物者，得請求返還之，
    民法第767條第1項定有明文。又房屋之拆除，為事實上之處
    分行為，未經辦理所有權第一次登記之建物，僅所有人或有
    事實上處分權之人，方有拆除之權限（最高法院97年度台上
    字第1101號判決參照）。系爭51號房屋及系爭65-3號旁之木
    造房屋均為未辦理所有權第一次登記之建物，有基隆市安樂
    地政事務所100年6月21日基安地所一字第1000005221號函在
    卷可按（見本院卷第91頁），而被告連陳阿月亦陳稱其為該
    建物所有人，且依有基隆市稅務局100年1月25日基稅財密字
    第114 號函附系爭51號房屋之房屋稅籍證明書，被告連陳月
    亦為該建物之納稅義務人，有基隆市稅務局100年1月25日基
    稅財密字第114 號函附之房屋稅籍證明書在卷可稽（見本院
    卷第34-35頁），嗣被告連傳房於本院100年6月14 日言詞辯
    論期日當庭陳稱已於100年3月14日自被告連陳阿月受贈系爭
    51 號房屋之應有部分1/2，並更改其為房屋稅納稅義務人，
    嗣於100年9月6日言詞辯論期日提出系爭51 號房屋之建物改
    良物所有權與移轉契約書、房屋稅籍證明書、契稅繳款書等
    為證（見本院卷第113-118 號），堪認被告連陳阿月及連傳
    房為系爭51號房屋之事實上處分權人。而被告盧金山對於原
    告主張視同自認，業如上述。是原告為系爭土地之所有權人
    ，兩造間無任何法律關係存在，被告所有之系爭51號房屋及
    系爭65-3號旁之木造房屋卻占用系爭土地，即屬無權占用。
    從而，原告請求被告連陳阿月及連傳房應將占用系爭土地上
    之系爭51號房屋拆除，及被告盧金山應將占用系爭土地上之
    系爭65-3號旁之木造房屋拆除，並返還占用之土地，誠屬有
    據。
六、次按無法律上之原因而受利益，致他人受有損害者，應返還
    其利益，民法第179 條前段定有明文。而無權占有他人土地
    ，可能獲得相當於租金之利益為社會通常之觀念（最高法院
    61年臺上字第1695號判例參照）。而建築基地之租金，以不
    超過土地及建築物申報總價額年息10% 為限，所謂土地及其
    建築物之總價額，關於土地價額指法定地價，建築物價額則
    指該管縣市地政機關估定之價額，土地所有權人依土地法所
    申報之地價，為法定地價，於平均地權條例施行區域，係指
    地政機關舉辦規定地價或重新規定地價時，土地所有權人在
    公告申報地價期間內自行申報之地價，未自行申報地價者以
    公告地價80% 為其申報地價，土地法第97條第1 項、第105
    條、第148 條、土地施行法第25 條 、平均地權條例第16條
    分別定有明文。至於土地公告現值，乃為直轄市及縣市地政
    機關就轄區內土地，分別區段、地目、地價等級，經常調查
    地價動態及市場，每年編製之土地現值表，經地價評議委員
    會評定後，分區公告者，除在舉辦規定地價或重新規定地價
    之當年，以公告地價為公告土地現值外，土地之法定地價與
    公告現值並不相同，此觀諸平均地權條例第46條、平均地權
    條例施行細則第64 條 規定即明。故不得以土地公告現值視
    為土地法定地價，要無疑義。再者，基地租金之數額，除以
    基地申報地價為基礎外，尚須斟酌基地之位置，工商業繁榮
    之程度，承租人利用基地之經濟價值及所受利益等項以為決
    定（最高法院68年臺上字第3071號判例參照）。本件兩造間
    無任何法律關係，被告連陳阿月、連傳房所共有之系爭51號
    房屋及被告盧金山所有之系爭65-3號旁之木造房屋占用原告
    所有系爭土地，即屬無權占有，而受有相當於租金之利益，
    致原告受有損害，依上開判例意旨，自應返還其利益。本院
    審酌系爭土地地處偏僻，人煙稀少，交通不便，非屬經濟繁
    榮之地段，此有勘驗筆錄及照片在卷可稽（見本院卷第
    58-73 頁），認以系爭土地公告地價年息3%計算相當租金之
    不當得利為當。而系爭土地99年1 月之公告地價為每平方公
    尺5,941 元，原告於98年1 月15日以拍賣為原因取得所有，
    並於98年2 月12日辦理所有權移轉登記，此有土地登記第二
    類謄本附卷可證。又被告所有之系爭51號房屋及65-3號旁之
    木造房屋占用系爭土地之面積分別為19.67 ㎡及25.19 ㎡，
    此有基隆市安樂區地政事務所100 年3 月16日基安土丈字第
    020300號土地複丈成果圖在卷足憑（見本院卷第74-75 頁）
    。從而，原告依不當得利之法律關係，請求被告連陳阿月、
    連傳房應給付原告自98年2 月12日起至返還土地之日止每月
    292 元【計算式：5,94 1元/ ㎡×19. 67㎡×3 ﹪÷12個月
    ＝292 元，元以下四拾五入，下同】，及被告盧金山應給付
    原告自98年2 月12日起至返還土地之日止每月374 元【計算
    式：5,941 元/ ㎡×25.19 ㎡×3 ﹪÷12個月＝374 元】之
    相當租金之不當得利，為有理由，應予准許。至逾此範圍之
    請求則無理由，應予駁回。
七、綜上，原告依民法第767 條及第179 條之規定，請求被告連
    陳阿月、連傳房應將如基安土丈字第020300號複丈成果圖所
    示編號A （面積19.67 ㎡）之房屋拆除，將土地返還原告，
    並自民國98年2 月12日起至返還上開土地之日止，每月給付
    原告292 元、被告盧金山應將如基安土丈字第020300號複丈
    成果圖所示編號J （面積25.19 ㎡）之木造房屋拆除，將土
    地返還原告，並自民國98年2 月12日起至返還上開土地之日
    止，每月給付原告374 元之相當租金之不當得利，為有理由
    ，應予准許，至逾此部分之請求，尚屬無據，即予駁回。
八、原告陳明願供擔保，請求宣告假執行，經核無不合，爰酌定
    相當擔保金額准許之。
九、據上論結，本件原告之訴為一部有理由，一部無理由，依民
    事訴訟法第79條、第390 條第2 項，判決如主文。
中    華    民    國    100    年    12    月   13    日
                  民事庭法  官  林淑鳳
以上正本係照原本作成。
對於本件判決如有不服，應於收受送達後20日內向本院提出上訴
書狀，敘述上訴之理由，上訴於臺灣高等法院，並按他造當事人
之人數附具繕本。
如委任律師提起上訴者，應一併繳納上訴審裁判費。
中    華    民    國    100    年    12    月   13    日
                        書記官  孫嘉偉